臺北高等行政法院判決
110年度原訴字第1號
110年12月23日辯論終結
原      告  莊玉容                                     
訴訟代理人  黃健弘律師
被      告  花蓮縣秀林鄉公所
代  表  人  王玫瑰（鄉長）
訴訟代理人  許正次律師
            鄭道樞律師
參  加  人  鄭秀慧                                     
訴訟代理人  吳欣陽律師
上列當事人間原住民保留地事件，原告不服花蓮縣政府中華民國
109年11月11日109年訴字第43號訴願決定，提起行政訴訟，本院
判決如下：
    主  文
原告之訴駁回。
訴訟費用由原告負擔。
　　事實及理由
一、事實概要：
  ㈠花蓮縣秀林鄉下水源段105及105-1地號土地（均為原住民保
    留地及山坡地保育區農牧用地，以下合稱系爭土地）前經被
    告准予參加人設定耕作權。參加人於民國104年11月20日向
    花蓮縣花蓮地政事務所完成耕作權登記。原告配偶高金生於
    106年10月25日向被告申請撤銷准予參加人設定耕作權的處
    分。因被告逾訴願法第2條第2項規定的2個月處理期間，未
    為准駁決定，於是高金生提起訴願。花蓮縣政府以107年11
    月21日107年訴字第14號訴願決定命被告應於訴願決定書送
    達翌日起1個月內為准駁處分。被告以108年1月29日秀鄉經
    字第1070029131號函駁回高金生的申請。高金生不服，經訴
    願決定駁回後，提起行政訴訟，聲明請求被告應依高金生10
    6年10月25日的申請，准予重開行政程序，並作成撤銷參加
    人就系爭土地設定耕作權登記的行政處分。經本院108年度
    原訴字第10號判決以高金生獲配的耕作權土地面積已逾法定
    上限，不是被告核准參加人就系爭土地設定耕作權處分的法
    律上利害關係人等，駁回高金生的起訴，並因高金生未提起
    上訴而確定。
  ㈡之後原告於109年9月23日向被告及花蓮縣政府提出「訴願書
    」，請求塗銷參加人就系爭土地的耕作權，改由原告取得系
    爭土地的耕作權或所有權。被告循訴願程序處理，未為准駁
    決定。花蓮縣政府於109年9月25日收受原告的訴願書後，認
    為原告未表明、檢附處分書或申請書，程序標的不明，不符
    法定程式，以109年9月30日府行法字第1090192958號函請原
    告依訴願法第56條規定補正（下稱109年9月30日函）。但原
    告未為補正，於是花蓮縣政府以109年11月11日109年訴字第
    43號為訴願不受理的決定。原告不服，依行政訴訟法第5條
    第1項規定提起本件行政訴訟。
二、原告起訴主張及聲明：
  ㈠原告109年9月23日向被告提出的書面雖名為「訴願書」，且
    未表明要求程序重開，惟其內容述及參加人違法取得系爭土
    地耕作權的經過，要求塗銷參加人就系爭土地的耕作權，改
    由原告取得等情，應認原告已有表明依行政程序法第128條
    規定申請程序重開的意思表示。被告逾訴願法第2條規定的2
    個月處理期間，未為准駁決定，損害原告權利，原告自得提
    起訴願。訴願機關未查上情，逕為不受理的決定，顯有違誤
    。又花蓮縣政府以109年9月30日函通知原告補正，原告誤以
    為須向被告提出申請書，故於109年11月2日及10日向被告提
    出申請書，然被告就該2份申請書亦未為任何處分，而是以1
    09年11月6日秀鄉經字第1090029178號函檢還申請書；以109
    年11月25日秀鄉經字第1090030260號函表示已就原告109年9
    月23日「訴願書」提出答辯書等等。
  ㈡原告符合程序重開的要件：
　⒈高金玉原提出原住民保留地四鄰證明書（下稱四鄰證明書）
    向被告申請系爭土地的耕作權登記，惟因高金玉受配面積已
    逾法定限制，參加人乃未經四鄰證明人同意，基於偽造私文
    書的犯意，在四鄰證明書「現使用人」欄位及「上開標示土
    地，確係現使用人高金玉，於63年自住、自耕、自營造林至
    今未曾中斷，並無非法轉讓之情事及任何糾紛，如有不實願
    負法律責任」記載中，將「高金玉」（共2處）擅自塗改為
    「鄭秀慧」，持向被告申請系爭土地的耕作權登記，並經被
    告准許，業經臺灣花蓮地方法院106年度原訴字第65號、臺
    灣高等法院花蓮分院107年度原上訴字第47號及最高法院108
    年度台上字第3229號刑事判決判處參加人犯行使偽造私文書
    罪確定。被告以偽造的證物作成核准參加人設定耕作權登記
    的處分，構成行政程序法第128條第1項第3款所定具有行政
    訴訟法第273條第1項第9款事由，原告自得請求行政程序重
    開。
　⒉依修正前原住民保留地開發管理辦法（下稱原保地管理辦法
    ）第20條第1項規定可知，原住民保留地的改配順序有3款，
    第1款為「原受配面積不足，且與該土地具有傳統淵源關係
    者」，被告是先審查參加人有無第1款資格，即以參加人提
    出的四鄰證明書作為有無傳統淵源的審查依據，若不符合，
    再依序審查有無第2款及第3款資格。依臺灣高等法院花蓮分
    院107年度原上訴字第47號刑事案卷中被告函覆的內容、證
    人蕭秀雯於偵查中的證言，以及最高法院108年度台上字第3
    229號刑事判決理由認定：「上訴人（即參加人）未經四鄰
    土地所有人高進次、高勇成、陳美花之同意，即將系爭四鄰
    證明書所載現使用人『高金玉』，塗改為自己姓名。且於申請
    系爭土地耕作權設定時，向秀林鄉公所提出偽造之系爭四鄰
    證明書，並經承辦人於審查時予以參酌」等等，可知該四鄰
    證明書確為被告審查是否准許參加人申請的參酌資料。若被
    告無須參酌四鄰證明書，又何必多此一舉，要求參加人提供
    四鄰證明書。足認該偽造的四鄰證明書對被告核准參加人取
    得系爭土地耕作權有影響。
  ⒊原告配偶高金生於105年6月28日知悉被告104年11月20日就系
    爭土地准予參加人設定耕作權登記的處分，原告亦於同時知
    悉，依訴願法第14條第2項規定，原告應於105年7月28日就
    該處分提起訴願。又原告配偶高金生固於108年10月23日知
    悉參加人行使變造私文書罪判決確定，惟原告並非同時知悉
    ，而是直至高金生於109年9月間收受本院108年度原訴字第1
    0號判決時，始知悉有行政程序法第128條程序重開的事由，
    原告隨即於109年9月23日向被告請求程序重開，尚未逾行政
    程序法第128條第2項所定3個月期間。
  ㈢系爭土地是原告配偶高金生與父親高福來於60年間耕作、種
    植果樹使用。原告於72年間即與高金生同居，並協助高金生
    及高福來在系爭土地上耕作。原告與高金生於74年1月13日
    結婚後，持續與高金生、高福來共同使用系爭土地。參加人
    則無在系爭土地耕作的事實，卻以不實的四鄰證明書向被告
    申請設定耕作權登記。以上事實業經刑事判決認定在案。被
    告核准參加人取得系爭土地耕作權已有違法。又依108年7月
    3日修正公布的原保地管理辦法第17條第1項第1款規定，原
    告於原保地管理辦法施行前即使用系爭土地迄今，符合原保
    地管理辦法第17條得申請無償取得系爭土地所有權的要件，
    原告自得申請取得系爭土地所有權。
  ㈣聲明：
  ⒈訴願決定撤銷。
  ⒉被告應依原告109年9月23日申請，准予重開行政程序，並作
    成撤銷參加人就系爭土地設定耕作權登記的行政處分。
  ⒊被告應依原告109年9月23日申請，就系爭土地作成准予原告
    取得所有權的行政處分。
三、被告答辯及聲明：
  ㈠遍觀原告109年9月23日訴願書，原告未表明請求撤銷某處分
    或依法申請作成處分的內容，難認原告已對某行政處分提起
    訴願，或有何依法申請而機關不作為的情形。原告提起行政
    訴訟，顯不合法。又原告自承於105年6月間得知參加人登記
    為系爭土地耕作權人，則原告至遲應於105年7月底前提起撤
    銷訴願，惟原告遲至109年9月23日始對被告核准參加人取得
    系爭土地耕作權的處分表示不服，已遲誤法定救濟期間。再
    者，原告109年9月23日訴願書中沒有主張適用行政程序法第
    128條規定，或敘明任何有關程序再開的法定事由。不符合
    課予義務訴訟應「依法申請」的要件。
  ㈡參加人所涉刑事案件已於108年10月16日判決確定，高金生於
    108年10月23日知悉此事，原告為高金生配偶，亦關切系爭
    土地權利歸屬，衡情應無不知之理。惟原告在知悉程序重開
    原因11個月後，始於109年9月23日提出訴願書，縱認有申請
    程序再開的意思，也已逾行政程序法第128條第2項規定的3
    個月期間。又參加人變造的四鄰證明書不過是證明參加人在
    63年以前開始使用系爭土地而已，然被告是依修正前原保地
    管理辦法第20條規定將系爭土地分配給在期間內提出申請，
    且與系爭土地具有傳統淵源關係的參加人，此種分配不問受
    配人有無使用土地的事實及使用期間長短。縱無四鄰證明存
    在，亦不影響被告核准參加人取得系爭土地耕作權。從而，
    本件不符合程序重開的要件。
  ㈢被告於104年8月5日依修正前原保地管理辦法第20條規定，就
    系爭土地辦理公告，分配予符合規定與條件的原住民。參加
    人母親高金玉依規定提出申請，因受配土地面積已逾上限，
    故改以參加人名義申請，經104年10月29日原住民保留地土
    地權利審查委員會審議通過，於104年11月20日登記參加人
    為系爭土地耕作權人。參加人依修正前原保地管理辦法第20
    條及第8條第2款規定取得系爭土地耕作權，尚無違誤。
  ㈣聲明：原告之訴駁回。
四、參加人的陳述及聲明：　　
  ㈠原告109年9月23日訴願書通篇未見有關程序重開的字眼，亦
    未引用行政程序法第128條規定，顯然原告並無藉由109年9
    月23日訴願書申請程序重開的意思，不符合行政程序法第5
    條第1項規定「依法申請」的要件。又高金玉與高金生為姐
    弟關係，居住隔壁，且受分配的土地相鄰，故高金生就高金
    玉家族申請系爭土地耕作權應知之甚詳。況原告109年9月23
    日訴願書自陳，其協助高金生蒐證，並對參加人提出偽造文
    書的刑事告訴，原告身為系爭土地耕作權親族紛爭的核心參
    與者，對參加人申請耕作權的進度，難推諉為不知。當最高
    法院於108年10月16日宣示108年度台上字3229號刑事判決時
    ，原告沒有不主動了解該判決結果的可能，客觀上也沒有阻
    止其知悉的障礙，原告遲至109年9月23日始提出訴願書，縱
    認是申請程序重開，亦已逾越行政程序法第128條第2項規定
    的3個月期限。　
　㈡系爭土地由高福來開墾並申請耕作權。高福來晚年由同住的
    參加人及高金玉照顧，早有遺願要將系爭土地交由高金玉及
    參加人接續耕作，要將耕作權交予參加人。高金生家族知其
    緣由，因而於高福來過世後，由高金生簽署四鄰同意書給高
    金玉收執。由高金生簽署的四鄰證明書可證明高金生家族並
    非系爭土地的使用人，且高金生家族縱有傳統淵源關係，也
    已拋棄就系爭土地的權利。高金生家族不符合修正前原保地
    管理辦法第8條第1款、第2款及第20條規定。被告核准參加
    人申請系爭土地的耕作權，不至對原告的權利或法律上利益
    造成損害，原告應無法律上的利害關係。
  ㈢修正前原保地管理辦法第20條第1項第1款所稱「與該土地具
    有傳統淵源關係」，於實務上是參考修正前原保地管理辦法
    第15條第1項規定意旨，認為凡是同戶三親等內原住民，即
    屬與土地具傳統淵源關係。參加人為高福來的二親等直系血
    親卑親屬，且為原住民，又高福來開墾系爭土地，且曾申請
    系爭土地耕作權，故參加人與系爭土地具有傳統淵源，並經
    被告實地調查與實質審查確認，參加人符合取得系爭土地耕
    作權的要件。又「地方政府辦理原住民保留地設定耕作權之
    標準作業程序」及「地方政府辦理原住民保留地公告分配、
    改配之標準作業程序」均未將四鄰證明書列為申請人應附的
    表單證件。被告於認定是否有傳統淵源關係時，也是就個案
    事實及相關文件審認，四鄰證明書僅是參酌資料，並非必要
    文件。縱認四鄰證明書為必要文件，且經法院判決認定為參
    加人偽造，然該四鄰證明書仍有證明高金生家族已拋棄就系
    爭土地的權利，而僅有高金玉家族有權提出申請的功能，對
    被告作成核准參加人取得系爭土地耕作權的結果不生影響。
  ㈣聲明：原告之訴駁回。　　
五、前開事實概要欄所載事實，有系爭土地的土地建物查詢資料
    （被告卷1第83-85頁）、設定登記申請審查清冊（被告卷1
    第103-105頁）、土地登記第二類謄本（本院卷第23-25頁）
    、高金生106年10月25日申請書、被告108年1月29日秀鄉經
    字第1070029131號函、花蓮縣政府107年11月21日107年訴字
    第14號、108年8月7日108年訴字第24號訴願決定（被告卷1
    第535-536、541-551、581-588頁）、本院108年度原訴字第
    10號判決(被告卷2第83-95頁)、原告109年9月23日訴願書（
    本院卷第107-110頁）、花蓮縣政府109年9月30日函（訴願
    卷第9-10頁）及花蓮縣政府109年11月11日109年訴字第43號
    訴願決定（本院卷第111-113頁）等在卷可證，足以認定為
    真實。經本院闡明後（本院卷第214頁），原告仍主張其109
    年9月23日「訴願書」為程序再開的申請，並據以提起本件
    訴訟，本院就其主張整理爭點並說明判斷理由如下。
六、本件爭點：
  ㈠就程序再開部分，原告依行政訴訟法第5條第1項規定提起課
    予義務訴訟，是否符合實體判決要件？
  ㈡如上述爭點為肯定，原告申請程序再開是否有法律上利害關
    係？是否符合行政程序法第128條第2項期限規定？是否符合
    行政程序法第128條第1項第3款及行政訴訟法第273條第1項
    第9款事由？
  ㈢如上一爭點為肯定，被告核准參加人取得系爭土地耕作權的
    行政處分是否違法？原告是否符合現行原保地管理辦法第17
    條第1項第1款規定而有權登記為系爭土地之所有權人？
七、本院的判斷：
  ㈠就程序再開部分，原告欠缺提起課予義務訴訟的實體判決要
    件：
　⒈行政訴訟法第5條規定：「（第1項）人民因中央或地方機關
    對其依法申請之案件，於法令所定期間內應作為而不作為，
    認為其權利或法律上利益受損害者，經依訴願程序後，得向
    行政法院提起請求該機關應為行政處分或應為特定內容之行
    政處分之訴訟。（第2項）人民因中央或地方機關對其依法
    申請之案件，予以駁回，認為其權利或法律上利益受違法損
    害者，經依訴願程序後，得向行政法院提起請求該機關應為
    行政處分或應為特定內容之行政處分之訴訟。」依此，須人
    民就其依法申請的案件，行政機關於法定期間內怠為處分，
    或作成否准的處分，損害人民的權利或法律上利益，經合法
    的訴願程序仍未獲得救濟，始得向行政法院提起課予義務訴
    訟。上開規定有關「申請」的要件，是因人民是否行使其公
    法上請求權，應尊重其意願。如人民沒有明確表達其申請行
    政機關作成行政處分或特定內容之行政處分的意思，行政機
    關即不得在無法令課予其義務的情況下，逕依職權作成行政
    處分。
　⒉原告主張：其於109年9月23日提出的書面已表明依行政程序
    法第128條規定申請程序重開的意思等等。然原告109年9月2
    3日提出的書面為「訴願書」，其主旨記載：「茲向貴所針
    對有關土地地號105及105-1因行政程序違法登記，原處分人
    鄭秀慧（即參加人）耕作權塗銷暨爭取登記耕作權（所有權
    ）等訴願等事宜」；其說明內容略為：原告及其配偶高金生
    共同協助高金生的父親高福來經營系爭土地，高福來往生後
    ，原告與高金生欲申辦系爭土地的耕作權登記，發現參加人
    已辦畢耕作權登記，惟參加人偽造四鄰證明書的行為已經刑
    事法院認定，足影響參加人就系爭土地之耕作權登記的合法
    性，應予以塗銷，且高金生及高金生的姐姐高金玉均已獲配
    原住民保留地的法定上限，原告應有資格取得系爭土地的耕
    作權或所有權，故提出訴願，請辦理塗銷參加人的違法登記
    及原告取得耕作權或所有權事宜等等（本院卷第107-110頁
    ）。上開內容並無任何主張適用行政程序法第128條規定，
    或敘明任何有關程序再開的法定事由。因此，花蓮縣政府於
    109年9月25日收受原告109年9月23日「訴願書」後，依訴願
    程序，以109年9月30日函請原告依訴願法第56條規定補正，
    並於原告逾期未為補正後，為訴願不受理的決定，應無誤解
    原告109年9月23日「訴願書」的意思。又原告雖於109年11
    月2日及10日向被告提出申請書，主張參加人就系爭土地取
    得耕作權為違法，並申請由原告取得系爭土地耕作權或所有
    權等等（本院卷第257-264頁），惟該兩份申請書並未表明
    係補充或敘明原告109年9月23日「訴願書」的真意，亦無主
    張適用行政程序法第128條規定，或敘明有關程序再開的法
    定事由，亦難認原告有補正係依行政程序法第128條規定申
    請程序再開的意思。故原告提起課予義務訴訟，主張依行政
    程序法第128條規定，請求本院判命被告作成如其聲明第2點
    所示的行政處分，不符合「依法申請」，且經合法訴願程序
    的要件，與行政訴訟法第5條課予義務訴訟的要件不合，而
    不合法。
  ㈡即便認為原告109年9月23日「訴願書」有申請程序再開的意
    思，也已逾法定期限，且不符合行政程序法第128條第1項第
    3款規定要件：
　⒈行政程序法第128條第1項第3款及第2項規定：「（第1項）行
    政處分於法定救濟期間經過後，具有下列各款情形之一者，
    相對人或利害關係人得向行政機關申請撤銷、廢止或變更之
    。但相對人或利害關係人因重大過失而未能在行政程序或救
    濟程序中主張其事由者，不在此限：……三、其他具有相當於
    行政訴訟法所定再審事由且足以影響行政處分者。（第2項
    ）前項申請，應自法定救濟期間經過後3個月內為之；其事
    由發生在後或知悉在後者，自發生或知悉時起算。但自法定
    救濟期間經過後已逾5年者，不得申請。」行政訴訟法第273
    條第1項第9款及第3項規定：「（第1項）有下列各款情形之
    一者，得以再審之訴對於確定終局判決聲明不服。但當事人
    已依上訴主張其事由或知其事由而不為主張者，不在此限：
    ……九、為判決基礎之證物係偽造或變造。……（第3項）第1項
    第7款至第10款情形，以宣告有罪之判決已確定，或其刑事
    訴訟不能開始或續行非因證據不足者為限，得提起再審之訴
    。」故行政機關作成行政處分所依據的證物為偽造或變造，
    經有罪確定判決所認定，且足以影響行政處分的存立者，行
    政處分的相對人或法律上利害關係人得自知悉時起3個月內
    向行政機關申請撤銷、廢止或變更行政處分。
　⒉參加人經被告核准就系爭土地取得耕作權，並於104年11月20
    日完成耕作權登記，有系爭土地的土地登記第二類謄本可以
    證明（本院卷第23-25頁）。原告及其配偶高金生知悉後，
    高金生以參加人向被告申請取得系爭土地耕作權所檢附的四
    鄰證明書為偽造，於106年2月8日提出刑事告訴，經檢察官
    提起公訴後，臺灣花蓮地方法院106年度原訴字第65號刑事
    判決認定參加人在系爭土地之四鄰土地所有權人所出具供高
    金玉使用的四鄰證明書上，將「高金玉」塗改為參加人本人
    ，係犯行使偽造私文書罪，處有期徒刑3月，得易科罰金。
    參加人提起上訴，經臺灣高等法院花蓮分院107年度原上訴
    字第47號及最高法院108年度台上字第3229號刑事判決駁回
    上訴，於108年10月16日判決確定，以上業經本院依職權調
    閱各該刑事卷宗可以核對。原告配偶高金生於本院108年度
    原訴字第10號原住民保留地事件審理時，於108年11月13日
    檢附最高法院108年度台上字第3229號刑事判決為證，亦經
    本院調閱108年度原訴字第10號卷宗確認無誤（該卷第119頁
    ），故可認高金生至遲於108年11月13日即知悉參加人偽造
    四鄰證明書，經有罪確定判決認定的事實。由於原告與高金
    生為配偶關係。原告於109年9月23日訴願書中表示：其與配
    偶高金生共同經營系爭土地，為其公公高福來自6、70年間
    使用至今，102年後高福來身體不適，原告除在家照料生活
    起居外，持續兼顧系爭土地的使用，高福來於103年臨終前
    交代要辦理系爭土地的申請，莫使系爭土地荒廢，並告知由
    原告持續耕作，原告於105年6月聽聞可辦理登記時，與配偶
    高金生辦理申請，發現參加人已辦理系爭土地的耕作權登記
    ，故向被告提出訴願，但後來不了了之，期間高金生持續蒐
    證，發現登記有瑕疵，提出刑事告訴，原告藉由蒐證及高金
    生的書面說明，應有權就系爭土地申請耕作權或所有權登記
    等等（本院卷第107-108頁）。原告既認其為系爭土地的實
    際使用人，有長期使用的情感，並受高福來臨終前的囑託，
    且於知悉系爭土地由參加人取得耕作權後，與配偶高金生一
    同蒐證，對參加人如何取得系爭土地的耕作權、有無犯偽造
    文書罪，以及刑事法院判決認定的最終結果等，衡情應多所
    關注、留意，而無不主動探知的可能。原告配偶高金生至遲
    於108年11月13日知悉參加人偽造文書經刑事有罪判決確定
    ，原告應無不知之理。原告雖主張：其於109年9月間因配偶
    高金生收受本院108年度原訴字第10號判決，始知悉參加人
    偽造文書的刑事案件判決確定，故申請程序重開的期限應自
    此時起算，未罹於法定期間等等，惟無任何直接或間接證據
    可以佐證，且與常情有違，應不足採。原告遲至109年9月23
    日、11月2日及11月10日始分別提出「訴願書」及「申請書
    」等，縱認有申請程序再開的意思，也已逾行政程序法第12
    8條第2項規定期限而不合法。
　⒊108年1月9日修正前山坡地保育利用條例第37條規定：「山坡
    地範圍內山地保留地，輔導原住民開發並取得耕作權、地 
    上權或承租權。其耕作權、地上權繼續經營滿5年者，無償 
    取得土地所有權，除政府指定之特定用途外，如有移轉，以
    原住民為限；其開發管理辦法，由行政院定之。」依此授權
    ，行政院訂有原保地管理辦法。被告104年間核准參加人就
    系爭土地取得耕作權時的原保地管理辦法第8條規定：「原
    住民保留地合於下列情形之一者，原住民得會同中央主管機
    關向當地登記機關申請設定耕作權登記：一、本辦法施行前
    由原住民開墾完竣並自行耕作之土地。二、由政府配與該原
    住民依區域計畫法編定為農牧用地、養殖用地或依都市計畫
    法劃定為農業區、保護區並供農作、養殖或畜牧使用之土地
    。」第20條第1項規定：「依本辦法收回之原住民保留地，
    得由鄉 (鎮、市、區) 公所公告30日後，按下列順序辦理改
    配與轄區內之原住民：一、原受配面積不足，且與該土地具
    有傳統淵源關係者。二、尚未受配者。三、原受配土地面積
    較少者。」參加人母親高金玉於103年11月13日向被告申請
    分配系爭土地。被告於103年12月4日現場會勘後，依上開原
    保地管理辦法第8條第2款規定，以104年8月5日秀鄉經字第1
    040016340號公告受理分配系爭土地。該公告載明：「……四
    、受配對象：㈠原受配面積不足，且與該土地具有傳統淵源
    關係者。㈡尚未受配者。㈢原受配土地面積較少者。……六、土
    地分配方法：㈠公告1個月（104年8月5日起至104年9月4日止
    ），公告屆滿之日起1個月（104年8月5日起至104年9月21日
    止），由本所受理申請，受理期間截止後，本所依受配優先
    順序填造土地分配清冊，提報土地權利審查委員會審查。……
    七、倘相關利益人對本公告事項有任何異議，請於公告期間
    內以書面向本所提出，屆時未提出者，視為無異議。」因公
    告期間無人異議，且僅有高金玉女兒即參加人提出申請，被
    告於104年10月21日派員現場會勘、104年10月29日原住民保
    留地土地權利審查委員會審議後，同意參加人就系爭土地設
    定耕作權，以上事實有言詞申請案件紀錄、103年12月4日會
    勘紀錄、104年10月21日會勘紀錄、104年10月29日原住民保
    留地土地權利審查委員會會議紀錄及被告104年10月份原住
    民保留地設定登記申請審查清冊等可以證明（被告卷1第1、
    19、65、97-105、219-221頁），足堪認定。
　⒋高金玉向被告申請分配系爭土地時，提出載有系爭土地由「
    現使用人高金玉於63年自住、自耕、自營造林至今未曾中斷
    ，並無非法轉讓之情事及任何糾紛」等內容，且經四鄰土地
    所有人高進次、高勇成、陳美花及高金生簽名的四鄰證明書
    。後來因為高金玉受配原住民保留地的面積已逾法定上限，
    於是改由高金玉的女兒即參加人提出申請。參加人將上開四
    鄰證明書中兩處「高金玉」的名字塗改為參加人自己的姓名
    ，有該四鄰證明書可以核對（本院卷第29頁）。然參酌原住
    民族委員會105年10月21日訂定發布原住民保留地相關業務
    標準作業程序第1點規定：「為提升直轄市、縣（市）政府
    及鄉（鎮、市、區）公所辦理公有原住民保留地各項業務之
    行政效率及服務品質，並使其執行原住民保留地各項業務，
    有一致性作法，特訂定本作業程序。」第2點第1款及第5款
    規定：「本作業程序共計13項，分別如下：㈠地方政府辦理
    原住民保留地設定耕作權之標準作業程序。……㈤地方政府辦
    理原住民保留地公告分配、改配之標準作業程序。」第3點
    規定：「各作業程序、流程圖及流程說明等內容，詳如附件
    。」其附件1地方政府辦理原住民保留地設定耕作權之標準
    作業程序第2點第2款規定：「相關法令及規定……二、原住民
    保留地開發管理辦法……第8條第1款……。」地方政府辦理原住
    民保留地設定耕作權之流程說明第3點：「公所初審：一、
    申請人應附表單證件：詳如標準作業程序參。㈠原住民保留
    地權利回復申請書。……㈡申請人戶口名簿影本（或戶籍謄本
    ），影本需由申請人切結用印。㈢地籍圖謄本並標示位置（
    申請整筆土地，免附）。㈣使用分區證明書（非都市計畫土
    地，免附）。 二、審查應注意事項如下：……㈠申請人應具原
    住民身分。㈡申請標的應符合原住民保留地開發管理辦法施
    行（79年3月26日）前由原住民開墾完竣並自行耕作之土地
    。㈢申請人是否符合山地保留地使用清冊、土地歸戶表原始
    清冊之使用人（含3親等）或繼承人。㈣申請面積不得超過原
    住民保留地開發管理辦法第10條之規定，及申請人戶內人口
    數及受配土地面積是否超額。㈤申請人是否有土地拋棄紀錄
    。（1.依原住民保留地開發管理辦法第23條規定、2.因登記
    需要或3.因土地內有公共設施之拋棄除外）㈥非屬土地法第1
    4條及水利法第83條規定不得私有之土地。」附件5地方政府
    辦理原住民保留地公告分配、改配之標準作業程序第2點第2
    款規定：「相關法令及規定……二、原住民保留地開發管理辦
    法……第8條第2款……第20條。」地方政府辦理原住民保留地公
    告分配、改配之流程說明第8點：「公所初審：一、審查申
    請人應附文件：詳如標準作業程序參。㈠原住民保留地分配
    申請書。㈡申請人戶口名簿影本（或戶籍謄本）。㈢地籍圖謄
    本並標示位置（申請整筆土地，免附）。二、承辦人審查應
    注意事項如下：……㈠申請人須具原住民身分。㈡不得有拋棄土
    地之紀錄（依原住民保留地開發管理辦法第23條規定、因登
    記需要或因土地內有公共設施之拋棄除外）。㈢分配後之土
    地面積不得超額。㈣應於公告期限內提出申請。㈤應符合分配
    計畫規定之其他要件。㈥無違法轉讓、轉租原住民保留地紀
    錄。」（本院108年度原訴字第10號卷第273頁以下）無論是
    依原保地管理辦法第8條第1款或第2款規定提出申請，均非
    以四鄰證明書為申請的必要文件。被告以107年10月9日秀鄉
    經字第1070023976號函復臺灣高等法院花蓮分院時也表示：
    四鄰證明書僅為參酌資料，可不檢附，是否准予設定耕作權
    由被告承辦人員實地調查認定；如未檢附四鄰證明書，仍是
    以實地調查及實質審查是否符合原住民保留地權利回復相關
    規定等等（被告卷1第553-554頁、臺灣高等法院花蓮分院10
    7年度原上訴字第47號卷第51-52頁）。四鄰證明書既非申請
    設定耕作權的必要文件，即難認該證據的偽造或變造與否，
    足以影響被告核准參加人就系爭土地設定耕作權之行政處分
    的存立。
　⒌原告雖主張：四鄰證明書是被告審查參加人是否符合原保地
    管理辦法第20條第1項規定「具有傳統淵源關係」的依據等
    等。然而，該條項所稱「傳統淵源」，依原住民族委員會10
    9年3月11日原民土字第1090014080號函表示：「108年7月3
    日修正前『原住民保留地開發管理辦法』……第20條第1項第1款
    所謂『與該土地具有傳統淵源關係者』，所指為何？本會並無
    明定，爰由公所就個案事實及相關文件資料審認。」（本院
    108年度原訴字第10號卷第271頁）。又被告107年10月9日秀
    鄉經字第1070023976號函復臺灣高等法院花蓮分院表示：「
    ……㈣依原住民保留地開發管理辦法第20條……前述規定土地具
    有傳統淵源關係者依原住民保留地開發管理辦法第15條『原
    住民取得原住民保留地之耕作權、地上權、承租權或無償使
    用權，除繼承或贈與於得為繼承之原住民、原受配戶內之原
    住民或三親等內之原住民外，不得轉讓或出租。……』傳統淵
    源關係者如有同戶三親等內申請人，並在其他審查事項符合
    條件下，列為分配優先順序土地分配者之一……。」（被告卷
    1第553-554頁）參加人為原住民，且為高金玉的一親等直系
    血親卑親屬；高福來的二親等直系血親卑親屬，原告及高金
    玉均主張系爭土地自其父親高福來即有耕作使用事實，高福
    來也曾於99年間就系爭土地申請他項權利設定登記，惟因土
    地使用糾紛，以及未經申請開挖整地新建便橋等行為，為被
    告駁回他項權利設定的申請，有被告105年8月3日秀鄉經字
    第1050016125號函可以證明（被告卷1第261-263頁），已足
    堪認定參加人與系爭土地具有傳統淵源關係。在被告辦理公
    告，公告期間無人異議，而僅有參加人申請的情況下，被告
    同意參加人就系爭土地設定耕作權，尚無違誤，不因參加人
    提出偽造的四鄰證明書而有差異。故應認該四鄰證明書不是
    被告核准參加人就系爭土地設定耕作權的唯一證據，不足以
    影響被告作成核准處分的存立，即不符合行政程序法第128
    條第1項第3款規定要件。
　⒍被告辦理原住民保留地相關業務的承辦人蕭秀雯於刑事偵查
    中，對於檢察官詢問：「何謂與該土地有傳統淵源關係？」
    答稱：「四鄰證明，或以前申請人的親屬有來申請過的，或
    四周圍有申請人的土地，或是當地的原住民。」（本院卷第
    195頁）原告據此主張：四鄰證明書為被告審查是否准許參
    加人申請設定耕作權的參酌資料，如被告無須參酌四鄰證明
    書，何必要求參加人提供等等。然證人蕭秀雯上開證述內容
    顯示四鄰證明書並非申請的必要條件，有四鄰證明書固可佐
    證申請人與土地具有關聯性，但除四鄰證明書外，只要申請
    人的親屬前曾申請他項權利登記，或待分配的原住民保留地
    四周有申請人的土地，或申請人為「當地」原住民等，足以
    顯示申請人與待分配的原住民保留地具有關聯性，即符合原
    保地管理辦法第20條第1項第1款規定「與該土地具有傳統淵
    源關係」。又證人蕭秀雯進一步陳述：系爭土地於90幾年間
    是由高福來耕作，而高福來為參加人的外公，被告派員去現
    場看時，高福來的女兒即參加人的母親高金玉在系爭土地上
    種植果樹、蔬菜，因為高金玉受配面積已達法定上限，可以
    分配給高金玉戶內三親等親，因此參加人可以提出申請，而
    高金生沒有提出申請，就沒有分配給高金生等等（本院卷第
    196頁）。由此可知，參加人與系爭土地具有承襲自其祖父
    高福來、母親高金玉與系爭土地產生的關聯性，已符合原保
    地管理辦法第20條第1項第1款規定，屬被告104年8月5日秀
    鄉經字第1040016340號公告的受配對象，該四鄰證明書並非
    被告作成核准參加人就系爭土地設定耕作權的唯一依據。原
    告此部分主張仍不可採。
　㈢原告既不具備提起課予義務訴訟及申請程序再開的法定要件
    ，則被告未為程序再開的准駁決定及花蓮縣政府以109年11
    月11日109年訴字第43號訴願決定予以不受理，結論並無不
    合。至被告核准參加人取得系爭土地耕作權的行政處分是否
    違法，即無再為審究的必要。又被告核准參加人就系爭土地
    設定耕作權的處分既未經廢棄，原告申請被告作成准其取得
    系爭土地所有權的行政處分，即無理由，應併予駁回。
  ㈣本件判決基礎已經明確，當事人其餘攻擊、防禦方法均與判
    決結果不生影響，無逐一論述的必要，併予敘明。 　
八、結論：
　　原告提起課予義務訴訟，請求本院判命被告應依原告109年9月23日的申請，准予重開行政程序，作成撤銷參加人就系爭土地設定耕作權登記的行政處分，並就系爭土地作成准予原告取得所有權的行政處分，既不合法，也無理由，應予駁回。 
中　　華　　民　　國　　111 　年　　1 　　月　　20　　日
　　　　　　　　　　  臺北高等行政法院第四庭
                          　　  審判長法  官　高愈杰
                             　　　   法  官　李君豪　
                            　 　　   法  官　楊坤樵 
一、上為正本係照原本作成。
二、如不服本判決，應於送達後20日內，向本院提出上訴狀並表
    明上訴理由，如於本判決宣示後送達前提起上訴者，應於判
    決送達後20日內補提上訴理由書（須按他造人數附繕本）。
三、上訴時應委任律師為訴訟代理人，並提出委任書。（行政訴
    訟法第241條之1第1項前段）
四、但符合下列情形者，得例外不委任律師為訴訟代理人。（同
    條第1項但書、第2項）
得不委任律師為訴訟代理人之情形 所  需  要  件 ㈠符合右列情形之一者，得不委任律師為訴訟代理人　 1.上訴人或其法定代理人具備律師資格或為教育部審定合格之大學或獨立學院公法學教授、副教授者。 2.稅務行政事件，上訴人或其法定代理人具備會計師資格者。 3.專利行政事件，上訴人或其法定代理人具備專利師資格或依法得為專利代理人者。 ㈡非律師具有右列情形之一，經最高行政法院認為適當者，亦得為上訴審訴訟代理人 1.上訴人之配偶、三親等內之血親、二親等內之姻親具備律師資格者。 2.稅務行政事件，具備會計師資格者。 3.專利行政事件，具備專利師資格或依法得為專利代理人者。 4.上訴人為公法人、中央或地方機關、公法上之非法人團體時，其所屬專任人員辦理法制、法務、訴願業務或與訴訟事件相關業務者。 是否符合㈠、㈡之情形，而得為強制律師代理之例外，上訴人應於提起上訴或委任時釋明之，並提出㈡所示關係之釋明文書影本及委任書。  
中　　華　　民　　國　　111 　年　　1 　　月　　20　　日
                                      書記官　高郁婷